【裁判字號】    97,訴,2029
【裁判日期】    991208
【裁判案由】    回復原狀
【裁判全文】
臺灣高雄地方法院民事判決              97年度訴字第2029號
原      告  京城建設股份有限公司
法定代理人  蔡天贊
訴訟代理人  周良田
            孔瑞隆
訴訟代理人  葉美利律師
被      告  李妍蓁原名李春秀.
訴訟代理人  邱揚勝律師
被      告  蕭文山
訴訟代理人  王梵緒律師
上列當事人間請求回復原狀事件，本院於民國99年11月24日言詞
辯論終結，判決如下：
  主  文
原告之訴駁回。
訴訟費用由原告負擔。
  事實及理由
一、原告主張：其於民國93年12月5 日將坐落高雄市○○區○○
    段665 地號上建號3350號，即門牌號碼為高雄市○○區○○
    路76號建物（下稱系爭建物）出售予被告李妍蓁，李妍蓁再
    將之出售予被告蕭文山。惟系爭建物於93年7 月3 日竣工，
    原告於同年11月中旬就系爭建物所屬之京城101 大廈辦理第
    一次變更設計，將編號A3、A5棟一樓住宅變更為S1一樓店舖
    ，同時減少系爭建物專有部分面積約16.5平方公尺（即附圖
    編號丙部分，下稱丙建物），然高雄市鹽埕地政事務所於辦
    理所有權第一次登記時，因轉繪錯誤且未做實地測量，致未
    將設計變更後面積減少部分扣除，仍以212.62平方公尺辦理
    系爭建物所有權登記，而系爭建物正確之主建物面積實應為
    196.12平方公尺。嗣原告將系爭建物出售予李妍蓁時已係成
    屋買賣，出售之系爭建物面積不包含應扣減之丙建物，原告
    為京城101 大廈之起造人兼區分所有權人，負有請求更正為
    正確面積之權利及義務，爰提起本件訴訟等語，並求先位聲
    明為：(一)確認被告蕭文山就系爭建物中丙建物部分之所有權
    不存在；(二)被告蕭文山應就丙建物之所有權移轉登記於被告
    李妍蓁，被告李妍蓁再移轉登記予原告。備位聲明為：(一)確
    認被告蕭文山就系爭建物中丙建物部分之所有權不存在；(二)
    被告蕭文山應依95年2 月9 日鹽埕地政95鹽登字第012770號
    ，將丙建物所有權移轉登記塗銷；(三)被告李妍蓁應依94年3
    月8 日鹽埕地政94鹽登字第025050號，將丙建物所有權移轉
    登記塗銷。
二、被告之答辯：
（一）被告蕭文山則以：依李妍蓁及原告所簽訂之買賣主建物面
      積為64.32 坪，換算為平方公尺即為212.6284平方公尺，
      與所有權登記範圍一致，故雙方買賣之範圍為212.62平方
      公尺，非原告主張之196.12平方公尺。就京城101 大廈管
      理委員會無權占有之丙建物部分16.5平方公尺係為系爭建
      物之專有部分一事，業經本院95年度訴字第3296號判決、
      台灣高等法院高雄分院96年度上字第40號判決（下稱96年
      度上字第40號判決）確認在案。且因前開訴訟係京城101
      大廈管理委員會為全體住戶進行訴訟，該判決之確定效力
      自應及於原告，原告不得就該確定判決所確定之範圍另行
      起訴等語，資為抗辯，並聲明：駁回原告之訴。
（二）被告李妍蓁則以：其向原告購買系爭建物時，依買賣契約
      書第3條明確記載房屋面積為主建物面積64.32 坪（即
      212.62平方公尺）、附屬建物面積4.56坪、共同部分面積
      21.15 坪。被告依此面積大小給付雙方約定之房屋價款新
      臺幣（下同）11,633,000元予原告，參買賣契約第6 條自
      明。況兩造於93年12月5 日簽訂系爭建物買賣契約，而原
      告第一次變更設計之時間為93年11月中旬，倘變更設計真
      有影響面積，原告在契約書中為何沒有為相對之變更，反
      而依原始設計之面積出售予被告，此顯然有成立詐欺之虞
      。又參諸96年度上字第40號判決，已認定原告將變更後之
      竣工圖送至地政機關為第一次所有權登記時，所申請登記
      系爭建物範圍，包含丙建物，縱認原告曾為變更設計，系
      爭建物面積未受影響等語，資為抗辯。並聲明：駁回原告
      之訴。
三、兩造不爭執事項如下：
（一）原告於93年12月5 日將系爭建物出售予被告李妍蓁，李妍
      蓁再於95年1 月16日將之出售予被告蕭文山。
（二）蕭文山曾以系爭建物編號丙部分遭京城101 管理委員會無
      權占用為由，起訴京城101 管理委員會應將編號丙部分土
      地返還予伊，經96年度上字第40號判決勝訴確定；嗣蕭文
      山執上開確定判決為執行名義聲請執行，經被告對蕭文山
      提起第三人異議之訴，惟經本院以97年度訴字第1122號、
      臺灣高等法院高雄分院以98年度上易字第164 號判決被告
      敗訴確定。
四、本件爭點為：
（一）原告是否為96年度上字第40號確定判決既判力範圍所拘束
      ？其是否得再提起本件訴訟？
（二）被告李妍蓁、蕭文山購得之系爭建物是否包含丙建物（面
      積16.5平方公尺）？
（三）丙建物得否登記為專有？丙建物移轉予李妍蓁、蕭文山之
      登記是否違反強制規定而無效？
五、本院得心證之理由：
（一）原告是否為96年度上字第40號確定判決既判力範圍所拘束
      ？其是否得再提起本件訴訟？
      按民事訴訟法第400 條第1 項所定之一事不再理原則，乃
      指同一事件已有確定之終局判決者而言。所謂同一事件，
      必須同一當事人就同一法律關係而為同一之請求，始為相
      當，倘此三者有一不同，即不得謂為同一事件，自不受確
      定判決之拘束。又判決之既判力，惟於判決主文所判斷之
      訴訟標的始可發生，若訴訟標的以外之事項，縱令與為訴
      訟標的之法律關係有影響，因而於判決理由中對之有所判
      斷，除民事訴訟法第400條第2項所定情形外，尚不能因該
      判決已經確定而認此項判斷有既判力（最高法院85年度台
      抗字第595 號判決可資參照）。故本件之當事人為京城建
      設股份有限公司（下稱京城公司）與李妍蓁、蕭文山，而
      96年度上字第40號確定判決之當事人乃蕭文山與京城101
      管理委員會、信義房屋仲介股份有限公司，其前後事件之
      當事人已不相同。又蕭文山於96年度上字第40號判決中，
      係本於民法第767 條規定之物上請求權，訴請京城101 管
      理委員會遷離並返還丙建物；本件京城公司乃依民事訴訟
      法第247 條，民法第179 條、第242 條，提起確認所有權
      不存在之訴，請求蕭文山將丙建物所有權移轉予李妍蓁，
      李妍蓁再移轉予京城公司，或塗銷蕭文山、李妍蓁之丙建
      物所有權移轉登記，兩者持以主張之訴訟標的亦不相同，
      參諸前開說明，本件與96年度上字第40號判決，就當事人
      、法律關係、訴訟上請求均顯然不同，自非屬同一事件，
      縱而，被告辯稱：原告於本件請求之訴訟標的為確定判決
      效力所及，受該案既判力範圍所拘束，不得再提起本件訴
      訟云云，即非可採。
（二）被告李妍蓁、蕭文山購得之系爭建物是否包含丙建物（面
      積16.5平方公尺）？
      原告雖主張：李妍蓁與原告訂定系爭建物買賣契約時，系
      爭建物已變更設計為店鋪，故李妍蓁所購得之建物範圍並
      不包括丙建物，依李妍蓁在本院95年度訴字第3296號拆屋
      還地事件審理中之證詞，可知買賣當時其並不知情房屋實
      際面積與建物謄本不符，是原告與李妍蓁間並無買賣丙建
      物丙之合意，至於登記面積與現況不符部分，應依不動產
      買賣契約互為找補，李妍蓁並未購得丙建物云云。惟查：
      依原告與李妍蓁訂定之買賣合約書第3 條第2 項：系爭房
      屋面積共計90 .03坪，包含主建物面積64.32 坪、附屬建
      物（即陽台）面積計4.56坪，共用部分面積計21.15 坪；
      第5 條復約定，系爭房屋面積以地政機關登記完竣之面積
      為準（見本院卷第14、15頁），按上開契約所載主建物面
      積64.32 坪計算，相當於212.6280平方公尺（即64.32 ÷
      0.3025＝212.6280），此核與附圖編號甲、丙所示面積總
      合212.62平方公尺堪認相符；嗣李妍蓁依約付款後，於94
      年3 月8 日辦妥所有權登記時後取得之建物所有權狀，亦
      記載系爭建物面積為212.62平方公尺，參以高雄市政府地
      政處鹽埕地政事務所系爭建物測量成果圖，丙建物係在系
      爭建物範圍內，系爭建物1 樓面積亦為212.62平方公尺等
      情，有系爭建物之所有權狀、測量成果圖各1 份卷可稽（
      見本院卷第133 、134 頁），足見依李妍蓁與原告簽訂之
      買賣合約書，原告售予李妍蓁之系爭建物面積亦含丙建物
      在內共計212. 62 平方公尺無訛。原告雖以前詞置辯，惟
      參諸李妍蓁於95年11月21日言詞辯論程序中陳稱：「（你
      當時向京城建設公司買受房屋時知否房屋面積與建物謄本
      不符？）不知道。」等語（見本院卷第163 頁），其僅得
      證明李妍蓁並不知情原告給付之實際面積有所短缺，並不
      足以證明李妍蓁認為其買受之部分不含丙建物，原告以其
      實際給付面積有所欠缺，倒果為因主張李妍蓁當初購買系
      爭建物之真意本不包含丙建物云云，已不足採。又李妍蓁
      與原告訂定系爭建物買賣契約乃在系爭建物變更設計之後
      ，原告若認為其買賣內容不含丙建物，自應扣除丙建物之
      面積出售，惟依上開合約書第6 條所示，其仍以上開
      212.62平方公尺之面積（含丙建物）計價而向李妍蓁收取
      買賣價金，益見其買賣之範圍應含丙建物無誤。是李妍蓁
      向原告購得之系爭建物自有包含丙建物，其復將系爭建物
      以原狀出售予蕭文山，丙建物應為蕭文山所購得，則蕭文
      山擁有丙建物之所有權乙節，足堪認定。
（三）丙建物得否登記專有？丙建物移轉予李妍蓁、蕭文山之登
      記是否違反強制規定而無效？
1.    原告雖主張：地政機關承辦人員於辦理建物第1 次測量登
      記時，疏未核對建造執照設計圖、建物平面圖面積與使用
      執照竣工平面圖面積，即依竣工圖紅筆標示轉繪登記，其
      登記顯有錯誤，故地政機關應更正其登記云云。惟查，京
      城101 大樓變更設計後之竣工圖，起造人送至地政機關為
      第1 次所有權登記時，所繪紅色邊線標示，係將丙建物繪
      製在系爭建物範疇內一情，業經證人即地政人員吳仕綸於
      96年度上字第40號言詞辯論程序證述甚明，並有上開竣工
      圖附卷可稽（見96年度上字第40號卷證物袋內），並經本
      院調閱上開卷宗後核閱無誤。證人吳仕綸於本院97年度訴
      字第1122號第三人異議之訴事件之言詞辯論程序中，亦證
      述：其係在起造人即原告申請就系爭建物為第1 次建物測
      量登記時，依其提出之竣工圖轉繪，依照簡化建物第1 次
      測量作業要點規定，其不需至現場實地測量，只要依原告
      提出之使用執照竣工平面圖或建造執照設計圖轉繪建物各
      權利範圍，再由電腦計算圖面面積，俾以辦理登記等語（
      見97年度訴字第1122號卷第200 、201 頁），是地政機關
      將丙建物納入系爭建物範圍內，乃依起造人所提供之竣工
      圖標示所轉繪，原告主張地政機關之登記顯有錯誤云云，
      已難憑採。復原告又以：承辦人員疏未審核京城101 大樓
      曾作變更設計，即逕依起造人之聲請予以轉繪登記，主張
      地政機關顯有疏失云云，惟查地政機關承辦人員於辦理第
      1 次建物測量登記前，是否有審核京城101 大樓是否曾變
      更設計，其變更設計之範圍、內容之義務，已屬有疑，況
      地政機關人員是否有疏失，乃屬原告與地政機關間之爭執
      ，與被告是否取得丙建物之所有權一情，要屬無涉，其前
      開主張，自無可採。
2.    又原告主張：丙建物為京城101 大樓所共有，依法不得登
      記為專有部分，故丙建物登記為個人專有之買賣契約及所
      有權移轉之物權行為，均因違反強制規定，並以法律上不
      能給付之標的為契約標的，而屬無效云云。惟按公寓大廈
      管理條例第7 條前段固規定：「共用部分不得獨立使用供
      做專有部分。」，然原告提供予地政機關為第1 次所有權
      登記之竣工圖時，將丙建物繪製在系爭建物範疇內一情，
      業已認定如前，是丙建物自非京城101 大樓住戶所共有，
      即無上開法律條文之適用，原告率以管委會事後無權占用
      之事實，主張丙建物為京城101 大樓住戶所共有，進而主
      張丙建物登記為蕭文山專有及移轉之物權行為，均違反強
      制規定而無效云云，自不足採。
六、綜上所述，丙建物既為李妍蓁向原告購得，並轉售予蕭文山
    ，蕭文山即為丙建物之所有權人，原告主張李妍蓁未取得丙
    建物所有權，蕭文山並非丙建物之所有人等情，均不足採。
    從而，原告依民事訴訟法第247 條規定，請求確認蕭文山就
    系爭建物中丙建物所有權不存在，先位聲明依民法第179 條
    、第242 條規定，請求蕭文山將丙建物移轉登記予李妍蓁，
    再請求李妍蓁將丙建物移轉登記予原告，備位聲明請求蕭文
    山、李妍蓁塗銷丙建物所有權移轉登記，回復為原告名義之
    請求，均無理由，應予駁回。
七、本件事證已臻明確，兩造其餘攻擊防禦方法及舉證，經核與
    判決結果均無影響，爰不另一一論述，併此敘明。
八、據上論結，本件原告之訴為無理由，依民事訴訟法第78條，
    判決如主文。
中    華    民    國    99    年    12    月    8    日
              民事鳳山分庭   審判長法  官  楊富強
                                   法  官  何悅芳
                                   法  官  張琬如
以上正本係照原本作成。
如不服本判決，應於送達後20日內，向本院提出上訴狀並表明上
訴理由，如於本判決宣示後送達前提起上訴者，應於判決送達後
10日內補提上訴理由書（須附繕本）。
中    華    民    國    99    年    12    月    8    日
                                    書記官  莊琇晴

司法院資訊處製作；財團法人民間司法改革基金會備份。
